ACORDAO-COMPLETO-2325013

ACÓRDÃO 2282/2019 ATA 6/2019 - PRIMEIRA CÂMARA

VISTOS, relatados e discutidos estes autos de tomada de contas especial instaurada pelo Ministério da Cultura, contra a Associação Cultural São Saruê e seu ex-presidente, Messias Ricardo Moreira, em decorrência da ausência de documentos para comprovar a boa e regular aplicação dos recursos recebidos por meio de convênio 749329/2010, que teve por objeto a realização do Projeto “Brasília outros 50 anos nas cidades”,
	ACORDAM os Ministros do Tribunal de Contas da União, reunidos em sessão da 1ª Câmara, em:
9.1. considerar revéis a Associação Cultural São Saruê e seu ex-presidente, Messias Ricardo Moreira, conforme disposto no art. 12, § 3º, da Lei nº 8.443/92;
9.2. julgar irregulares as contas de Messias Ricardo Moreira e da Associação Cultural São Saruê, com fundamento com fundamento nos arts. 1º, inciso I, 16, III, “c”, 19 e 23, III, da Lei 8.443/1992, e condená-los, em regime de solidariedade, ao pagamento do débito de R$ 550.000,00 (quinhentos e cinquenta mil reais) , com a fixação do prazo de quinze dias, a contar da notificação, para que comprovem, perante o Tribunal (art. 214, inciso III, alínea “a”, do Regimento Interno do TCU) , o recolhimento da dívida ao Fundo Nacional da Cultura, atualizada monetariamente e acrescida dos juros de mora, calculados a partir de 07/10/2010, até a data do recolhimento, na forma prevista na legislação em vigor;
9.3. aplicar a Associação Cultural São Saruê e Messias Ricardo Moreira multas individuais previstas no artigo 57 da Lei 8.443/1992, no valor de R$ 450.000,00 (quatrocentos e cinquenta mil reais) , fixando-lhes o prazo de 15 (quinze) dias, a contar da notificação, para que comprovem, perante o Tribunal (art. 214, inciso III, alínea “a”, do Regimento Interno) , o recolhimento da dívida ao Tesouro Nacional, atualizada monetariamente desde a data do presente acórdão até a do efetivo recolhimento, se for paga após o vencimento, na forma da legislação em vigor;
9.4. autorizar a cobrança judicial das dívidas, caso não atendidas as notificações, nos termos do art. 28, II, da Lei 8.443/1992, c/c o art. 219, inciso II, do Regimento Interno do TCU;
9.5. encaminhar cópia desta deliberação ao Procurador-Chefe da Procuradoria da República no Distrito Federal, nos termos do art. 16, § 3º, da Lei 8.443/1992 c/c o art. 209, § 7º, do Regimento Interno do TCU, para adoção das medidas que entender cabíveis.

Tomada de contas especial instaurada em decorrência da ausência de documentos para comprovar a boa e regular aplicação dos recursos recebidos por convênio que teve por objeto a realização do Projeto Brasília outros 50 anos nas cidades,

Primeira Câmara

Ministério da Cultura.

3. Interessados/Responsáveis:
3.1. Responsáveis: Associação Cultural São Saruê (06.322.676/0001-88); Messias Ricardo Moreira (XXX.090.971-XX).

13.1. Ministros presentes: Benjamin Zymler (na Presidência), Walton Alencar Rodrigues (Relator) e Vital do Rêgo.
13.2. Ministros-Substitutos presentes: Augusto Sherman Cavalcanti e Weder de Oliveira.

WALTON ALENCAR RODRIGUES

Adoto, como parte do relatório, a instrução da unidade técnica (peça 28) , com a qual anuiu o Ministério Público (peça 31) :
INTRODUÇÃO
Cuidam os autos de tomada de contas especial instaurada pela Secretaria de Fomento e Incentivo à Cultura do Ministério da Cultura (Sefic/MinC) em razão da ausência de documentos necessários para comprovar a boa e regular aplicação dos recursos repassados por força do Convênio 749329/2010. O convênio foi celebrado entre a União, representada pelo Ministério da Cultura (MinC) , e Associação Cultural São Saruê, em 29/9/2010, com recursos do Fundo Nacional da Cultura (FNC) (peça 1, p. 226) .
O ajuste teve como objeto a realização do Projeto “Brasília Outros 50 nas cidades” que visava a realização de shows nas áreas de música, teatro, cultura popular e dança, e ainda, a realização de oficinas nessas áreas, conforme o Termo de Referência do Projeto (peça 1, p. 38-200) , com vigência estipulada para o período de 29/9/2010 a 29/12/2010 (peça 1, p.236) . A associação foi representada por seu presidente, Sr. Messias Ricardo Moreira. 
HISTÓRICO 
Conforme disposto na Cláusula Quarta do Convênio 749329/2010 (peça 1, p. 230) , foram previstos R$ 757.500,00 para a execução do objeto, dos quais R$ 606.000,00 seriam repassados pelo concedente e R$ 151.500,00 corresponderiam à contrapartida da convenente. 
Os recursos federais referentes à 1ª parcela do convênio foram repassados por intermédio da ordens bancárias 2010OB800925 (peça 1, p. 244) , no valor de R$ 486.000,00, e 2010OB800926 (peça 1, p. 246) , no valor de R$ 64.000,00, ambas emitidas em 7/10/2010, totalizando o valor de R$ 550.000,00. Os recursos foram creditados na conta específica do convênio na mesma data. 
O ajuste, com vigência inicial para o período de 29/9/2010 a 29/12/2010 (peça 1, p. 236) , foi prorrogado de ofício, devido ao atraso na liberação dos recursos, até 6/1/2011 (peça 1, p.254) , e previa a apresentação da prestação de contas final até trinta dias após o prazo previsto para a vigência do convênio, conforme Cláusula Oitava do Convênio 749329/2010 (peça 1, p.234) . 
Por meio do Ofício 6.301/2010 (peça 1, p. 258) , a Sefic informou a Associação Cultural São Saruê que a liberação da 2ª parcela dos recursos estaria condicionada à aprovação pelo concedente de relatório de execução com comprovação da aplicação dos recursos das últimas parcelas liberadas, conforme previsão do art. 50, II, da Portaria Interministerial 127, de 29/5/2008. Cobrava, assim, da convenente, o envio do relatório de execução físico-financeira. 
Devido à não manifestação da convenente, a Sefic, por meio do Ofício 206/2011 (peça 1, p.260) , de 11/1/2011, fixou o prazo de trinta dias para a apresentação da prestação de contas final dos recursos repassados. 
Após outras solicitações para apresentação da documentação, o convenente declarou por meio de carta que o plano de trabalho fora cumprido, conforme consta à peça 1, p. 266, datada de 5/1/2011. Por sua vez, a Coordenação-Geral de Acompanhamento e Avaliação (CGAA/Sefic) emitiu Relatório de Execução 101/2011 (peça 1, p.268-269) , no qual concluiu que o objeto do convênio em referência fora cumprido. No entanto, não há nos autos a documentação que a coordenação afirma ter recebido, a saber: relatório físico-financeiro; extratos bancários; comprovantes de pagamentos e contratos, relatório de assessoria de imprensa e clipping digital. 
Em 18/4/2011, a Coordenação-Geral de Prestação de Contas (CGPC/Sefic) solicitou à Associação Cultural São Saruê (peça 1, p. 270-273) a seguinte documentação: relatório final de cumprimento do objeto; relação de pagamentos; extrato das aplicações financeiras efetuadas; comprovante de recolhimento do saldo de recursos, se houvesse; e termo de compromisso por meio do qual o convenente seria obrigado a manter os documentos relacionados ao convênio pelo prazo de dez anos, contado da data em que for aprovada a prestação de contas. O prazo para atendimento da solicitação foi de dez dias a contar do recebimento da notificação. 
Embora tenha havido reiterados pedidos para a apresentação da prestação de contas, tanto via correio quanto via email, (peça 1, p. 274-275, 282-283 e p. 276-280,284-285) , a associação e o seu responsável legal não responderam às solicitações do MinC. 
Com efeito, o Acórdão 2965/2012-TCU-Plenário (peça 1, p. 288-290) apontou irregularidades nos convênios celebrados pelo MinC com organizações não governamentais a partir de auditoria realizada na Secretaria-Executiva do Ministério da Cultura, havendo como proposta a audiência do Secretário de Fomento e Incentivo à Cultura à época, em virtude de aprovação e celebração de convênios, bem como ausência de fiscalização e acompanhamento sobre a execução de convênios, incluindo o Convênio 749329. O acórdão determinou também à referida secretaria, relativamente à entidade Associação Cultural São Saruê, entre outras, a retenção de parcelas financeiras eventualmente pendentes de transferência em convênios já celebrados, com fundamento na Lei 8.666/1993, até que o ministério decidisse sobre a ocorrência de irregularidades. 
Além disso, consta-se no Laudo Final de Reprovação 13/2013/CGPC/DIC/SEFIC – MinC (peça 1, p. 336-337) , emitido em 22/3/2013, a reprovação da prestação de contas do convênio em epígrafe. Em sequência, o MinC comunica à Associação Cultural São Saruê e o seu responsável sobre a reprovação da prestação de contas final do Convênio 749329/2010, bem como solicita a devolução total dos recursos repassados, acrescidos de atualização monetária e de juros de mora (peça 1, p. 338-342 e 344-348) . 
Como não houve a manifestação do responsável pelo convênio, em 2/5/2013, encaminhou-se o processo à Divisão de Atendimento à Órgão de Controle e Tomada de Contas Especial para que se instaurasse a Tomada de Contas Especial (peça 1, p. 368) . 
A irregularidade das contas foi atestada por meio do Relatório de Tomada de Contas Especial 70/2013 (peça 2, p.4-7) , do Relatório de Auditoria da CGU (peça 2, p.18-20) , do Certificado (peça 2, p.22) , do Parecer do Dirigente do Órgão de Controle Interno (peça 2, p.23) , bem como pelo Pronunciamento Ministerial (peça 2, p.30) . O processo de TCE da concedente foi enviado a esta Corte de Contas (peça 2, p. 32-33) , sendo autuada a TCE no TCU em 4/4/2014. 
Diante desse histórico, foi promovida a citação do Sr. Messias Ricardo Moreira, CPF XXX.090.971-XX, mediante o Ofício 0078/2016-TCU/SecexEducação, de 22/2/2016, peça 11, e da Associação Cultural São Saruê, mediante o Ofício 0035/2016-TCU/SecexEducação, de 22/2/2016, peça 10, devolvidos ao Tribunal, por não ter sido localizados (peças 12 e 13) .
Em nota, o Serviço de Administração da SecexEducação informou que, em decorrência da devolução dos ofícios 78/2016-TCU e 35/2016-TCU (peças 10 a 13) , foram realizadas tentativas de contato com a associação e seu responsável por meio telefônico, bem como pesquisa na internet, ambas sem sucesso. Assim, foram promovidas as citações, por edital, do senhor Messias Ricardo Moreira e da Associação Cultural São Saruê, publicadas no Diário Oficial da União de 21/06/2016 (peça 14 a 17) .
Transcorrido o prazo regimental sem apresentação das alegações de defesa pelos responsáveis, foi elaborada por esta Unidade Técnica a instrução à peça 19, na qual considerou-se revéis a Associação Cultural São Saruê e o Sr. Messias Ricardo Moreira e se propôs a irregularidade de suas contas, condenando-os em débito, bem como aplicação da multa prevista no art. 57 da Lei 8.443/1992 (peça 19, p. 5) . Diante disso, o processo seguiu para o pronunciamento do Ministério Público Junto ao Tribunal (MPTCU) , em obediência ao art. 81, II, da Lei 8.443/1992. 
No parecer do MPTCU (peça 22) registrou-se que, após análise do Relatório de Execução 101/2011 (peça 1, p. 268-269) e do Ofício 0533/2011 (peça 1, p. 270-271) , ambos elaborados pelo concedente, foi observado que os responsáveis pelo débito de que trata o presente processo, mesmo que de forma precária e incorreta, apresentaram a prestação de contas do Convênio 749329/2010, a qual não integrava os presentes autos. Assim, concluiu-se que existiria a possibilidade de que o exame dos documentos apresentados a título de prestação de contas pelo convenente viesse a interferir no juízo de mérito desta TCE.
Nesse sentido, o MPTCU propôs ao relator que fosse expedida diligência à Secretaria de Fomento e Incentivo à Cultura do Ministério da Cultura (Sefic/MinC) para que fossem apresentados os documentos enviados pela entidade convenente a título de prestação de contas. 
Foi proposto ainda pelo MPTCU que, após a apresentação desses documentos, o processo fosse reexaminado por esta Unidade Técnica, a fim de que se quantificasse com precisão o valor do débito e fossem identificadas as irregularidades em relação às quais os responsáveis deveriam se defender, promovendo-se nova citação caso essa providência se fizesse necessária.
Diante da proposta feita pelo MPTCU, o ministro relator expediu o despacho à peça 22, no qual encaminhou os autos à SecexEducação para que adotassem as providências propostas pelo MPTCU em seu parecer.
EXAME TÉCNICO 
A diligência foi realizada por meio do Ofício 0508/2017-TCU/SecexEducação, de 7/12/2017 (peça 24-25) e, em resposta, a Sefic encaminhou tempestivamente as informações constantes do Ofício SEI 306/2017/SEFIC-MINC, de 28/12/2017 (peça 26 e 27) .
Análise da documentação de prestação de contas apresentada ao MinC
Ao analisar os documentos encaminhados, identifica-se que a documentação apresentada pelos responsáveis na prestação de contas compõe-se dos seguintes itens: a) Relatório Físico Financeiro; b) Extrato Bancário; c) Notas Fiscais; d) Contratos firmados; e e) Relatório de Assessoria de Imprensa (peça 27) .
Logo de início é possível constatar que a prestação de contas foi apresentada de forma incompleta, contrariando o que preceitua o art. 28 da IN 1/STN/97, bem como a Cláusula Oitava do Convênio 749329/2010-MinC/FNC, celebrado entre o Ministério da Cultura e a Associação São Saruê.   
O Convenente deixou de encaminhar documentos fundamentais para que se possa aferir a lisura no trato e na aplicação dos recursos públicos mesmo após reiteradas solicitações pelo MinC para que os apresentassem. As solicitações foram feitas por meio de ofícios expedidos entre 6/11/2010 e 9/11/2012 (peça 1 p. 258, 260, 270, 274, 276 e 278) , os quais solicitavam os seguintes documentos:
1.1. Relatório Final de Cumprimento do Objeto; 
1.2. Relação de Pagamentos; 
1.3. Extrato das aplicações financeiras efetuadas; 
1.4. Comprovante de recolhimento do saldo de recursos, se houver; e
1.5. Termo de compromisso por meio do qual o convenente ou contratado será obrigado a manter os documentos relacionados ao convênio pelo prazo de dez anos, contado da data em que for aprovada a prestação de contas.
Percebe-se, portanto, que a ausência dos documentos listados acima macula a integralidade da prestação de contas devida pelo responsável, haja vista que prejudicam a análise de como foram gastos os recursos repassados por meio do ajuste em tela.
A respeito do ônus de demonstrar a boa e regular aplicação dos recursos públicos, importante realçar que, por força do que dispõe o art. 70, parágrafo único, da Constituição Federal, bem assim o art. 93 do Decreto-Lei 200/1967 c/c o art. 66 do Decreto 93.872/1986, resta claro que tal comprovação compete exclusivamente ao gestor dos recursos. 
Tal entendimento está consolidado nesta Corte de Contas, conforme se verifica nos Acórdão 1577/2014-TCU-Segunda Câmara, 6.716/2015-TCU-1ª Câmara, 9.254/2015-TCU-2ª Câmara, 9.820/2015-TCU-2ª Câmara e 659/2016-TCU-2a Câmara.
Desse modo, o ônus da prova recai sobre o gestor e não sobre o TCU, devendo o gestor fornecer todas as provas da regular aplicação dos recursos sob sua responsabilidade, em conformidade com os normativos vigentes e reiterada jurisprudência do TCU.
Diante do exposto até aqui, é possível concluir, preliminarmente, que a documentação apresentada a título de prestação de contas pelo convenente ao MinC, ainda antes da instauração da TCE, não traz elementos que tenham o condão de modificar o encaminhamento que fora dado por esta Unidade Técnica quando da instrução de citação (peça 4) ou na primeira instrução de mérito (peça 19) .
Vale frisar que o motivo pelo qual a entidade convenente e seu responsável foram citados pelo TCU nestes autos refere-se a “ausência de documentos necessários ao julgamento da boa e regular aplicação dos recursos exigidos para a prestação de contas quanto aos recursos repassados à Associação Cultural São Saruê, por força do Convênio 749329/2010 (...) celebrado com a União” (peça 4, p. 4, destaques inseridos) .
Como se pode ver, o motivo da citação adequa-se perfeitamente ao que fora apontado na análise da prestação de contas do convênio feito pelo MinC e na fase interna da TCE.
A despeito de ter sido demonstrado que a documentação apresentada pelo responsável da entidade convenente está incompleta e prejudica a análise da boa e regular aplicação dos recursos, em obediência ao despacho do relator à peça 23, cabe fazer alguns registros a respeito da documentação encaminhada, os quais, conforme se verá, corrobora com a conclusão a que se chegou até aqui. 
Ao compulsar a referida documentação, chama a atenção o fato de que o documento que encaminhou a prestação de contas do convenente ao MinC recebeu por título “Ofício 095/Ruarte 2010” (peça 1, p. 266) . Portanto, trata-se de documento apresentado em papel timbrado da Associação São Saruê – entidade convenente –, com numeração e referência à Associação Ruarte de Cultura, que é uma das prestadoras de serviços contratadas pela própria convenente. Diante disso, procedeu-se a uma pesquisa no “Sistemas do TCU/DGI Consultas”, onde pode-se constatar que o Sr. Messias Ricardo Moreira foi presidente da Associação Ruarte de Cultura no período de 2003 a 2007. Tal fato levanta sérias suspeitas sobre a regularidade da contratação da Ruarte pela entidade convenente.
Ademais, o Relatório de Execução Físico Financeiro encaminhado não apresenta nenhuma referência aos valores programados e realizados, bem como, a relação de despesas decorrentes da produção dos eventos (peça 19, p. 1-11) .
Já em relação aos extratos bancários, embora o Relatório de Execução 101/2011 — CGAA/DIC/SEFIC/MINC tenha informado sobre saldo remanescente no valor de R$ 666,64 na conta do convênio (peça 1, p. 269) ,  observa-se que os extratos acostados aos autos foram feitos em cronologia invertida, porém, a realização da análise pelas datas dos lançamentos permite identificar que o saldo remanescente em 13/12/2010 é zero, tendo como último movimento o resgate automático na mesma data, no valor de R$ 39.459,30 (peça 27, p. 25 a 28) , suficiente a cobertura de saldo negativo equivalente.
Com relação à execução financeira, o convenente apresentou 98 notas fiscais (peça 27, p. 33-519) , das quais 43 não possuem os contratos correspondentes, entre elas 18 são da Ruarte (peça 27, p. 106 a 118, 274 a 312 e 445 a 453) , associação referenciada no item 34 desta instrução com suspeitas de irregularidade nas contratações e quinze notas não fazem referência ao número do convênio (peça 27, p. 33 a 62, 184 a 250, 439 e 441) , contrariando o disposto no art. 30 da IN 1/STN/97 e impossibilitando o estabelecimento do nexo causal entre os recursos repassados ao convenente e as despesas por ele efetuadas. 
Cabe registrar ainda que não há elementos que possibilite verificar se o convenente realizou adequadamente a contratação dos serviços mediante as modalidades de cotação prévia de preços e pesquisa de mercado, exigência prevista no art. 27 da IN 1/STN/97 e na Portaria Interministerial 127/2008, visto que a única peça relacionada a essa matéria é uma proposta da Marc Sistems Tecnologia Para Shows e Eventos (peça 27, p. 380) , elaborada para o evento previsto para a cidade de Ceilândia, empresa essa, concorrente da empresa Barravento Produção Cultural Ltda. – ME, que efetivamente foi contratada para os serviços de infraestrutura e sonorização do três eventos do projeto Brasília Outros Cinquenta nas Cidades, em Taguatinga, Ceilândia e São Sebastião.
Destaca-se que os valores referentes a esses serviços são significativos, perfazendo um total de R$ 162.000,00 (peça 27, p. 134 a 138, 374 a 378 e 481 a 485) , valores que justificam uma pesquisa de preços mais eficiente, uma vez que existem na região inúmeras empresas que apresentam condições técnicas para realiza-los.   
A título de registro, acrescentamos que foram apresentadas no processo de prestação de contas três cópias da Nota Fiscal 67 da empresa Arte Poesria e Poesia Ltda, no valor de R$ 6.000,00, juntamente com cópias do mesmo comprovante de pagamento (peça 27, p. 318, 324 e 459) .
Registra-se que a Nota Fiscal 908 da empresa Cinco Soluções – Jeová A. S. Junior ME, no Valor de R$ 11.000,00 (peça 27, p. 392) , não corresponde nem aos valores que foram efetivamente pagos – total de R$ 13.000,00 (peça 27, p. 394) – nem ao valor constante no contrato apresentado, o qual apontou o valor de R$ 6.000,00 (peça 27, p. 398) . Ademais, há divergência quanto ao objeto contratado e a nota fiscal apresentada. Enquanto que o contrato tem por objeto a contratação de dois produtores executivos, conforme sua Cláusula 1ª (peça 27, p. 396) , a nota fiscal correspondente tem por descrição o pagamento de cachês artísticos para três apresentações.
Outro fato que merece destaque diz respeito a contratação do grupo musical Móveis Coloniais de Acaju, onde o convenente apresentou apenas um contrato com a banda no valor de R$ 20.000,00 (peça 27, p. 90-96) , porém fez constar em sua prestação de contas a realização de três pagamentos: 
1.6. primeiro pagamento (peça 27, p. 84) : mediante Ordem de Pagamento, no valor de R$ 20.000,00, expedida no dia 26/10/2010 às 16h52min, cujo favorecido é “Móveis Coloniais de Acaju”, CNPJ 10.323.356/0001-10;
1.7. segundo pagamento (peça 27, p. 88) : mediante depósito bancário em dinheiro, no valor de R$ 20.000,00, na Agência 3475-4, conta corrente 23.735-3, no dia 26/10/2010 às 16h58min; e
1.8. terceiro pagamento (peça 27, p. 294) : mediante Ordem de Pagamento, no valor de R$ 25.000,00, expedida no dia 13/12/2010 às 11h56min, cujo favorecido é a Associação Ruarte de Cultura (CNPJ 05.018.694/0001-08) – importa registrar que essa entidade é a mesma mencionada no item 34 e 37 desta instrução em virtude de falha textual identificada em ofício apresentado pela entidade convenente com cabeçalho da Ruarte, levando a crer que há confusão no funcionamento dessas duas entidades.
Finalizando a verificação dos documentos encaminhados, o convenente apresentou o Relatório de Assessoria de Imprensa, onde alega que foi elaborado por uma equipe especialmente contratada para a realização de todo o processo de planejamento e execução da comunicação, com produção e acompanhamento em diversos formatos, elencando diversas emissoras de rádio e televisão, blogs, mídia impressa e site oficial, inclusive com avaliação de ganhos de mídia espontânea. Contudo, embora tenha citado as clipagens (coleção de clips) , não apresentou nenhum material gráfico ou endereço eletrônico que ofereça condições para que se ateste sua realização (peça 27, p. 523 a 543) .
Assim, conforme análises realizadas na presente instrução, a documentação que fora apresentada pelo convenente ao MinC a título de prestação de contas, além de feitas fora do prazo, se mostrou incompleta e com diversas falhas graves que macularam a prestação de contas da entidade e a necessária comprovação da regular aplicação dos recursos na forma estabelecida pela IN 1/STN/97, reafirmada pela Cláusula Oitava do Convênio 749329/2010, celebrado entre União, por intermédio do Ministério da Cultura, e a Associação Cultural São Saruê.
Análise sobre a eventual necessidade de nova citação frente aos documentos que foram acostados aos autos
O despacho do relator à peça 23 determinou que, após diligenciar a Sefic com vistas a colher os documentos que foram enviados pela entidade convenente e seu responsável a título de prestação de contas, a SecexEducação: 
“reexamine o processo à luz dos documentos que foram carreados aos autos, a fim de que quantifique com precisão o valor do débito e identifique as irregularidades em relação às quais os responsáveis deverão se defender, promovendo nova citação, caso essa providência se faça necessária” (peça 23) .
Diante disso, cumpre registrar que a documentação que fora apresentado pelo responsável ao MinC a título de prestação de contas se mostrou incompleta, o que, por si só, prejudica a análise da regularidade da aplicação dos recursos repassados mediante o convênio em questão.
Ademais, a análise empreendida nesta instrução apontou problemas graves nos documentos apresentados, a exemplo de pagamentos realizados sem amparo contratual e em valores muito acima do previsto.
Vale repisar que o ônus de demonstrar a boa e regular aplicação dos recursos públicos, por força do que dispõe o art. 70, parágrafo único, da Constituição Federal, bem assim o art. 93 do Decreto-Lei 200/1967 c/c o art. 66 do Decreto 93.872/1986, compete exclusivamente ao gestor dos recursos. 
Tal entendimento está consolidado nesta Corte de Contas, conforme se verifica nos Acórdão 1577/2014-TCU-Segunda Câmara, 6.716/2015-TCU-1ª Câmara, 9.254/2015-TCU-2ª Câmara, 9.820/2015-TCU-2ª Câmara e 659/2016-TCU-2a Câmara.
Desse modo, o ônus da prova recai sobre o gestor e não sobre o TCU, devendo o gestor fornecer todas as provas da regular aplicação dos recursos sob sua responsabilidade, em conformidade com os normativos vigentes e reiterada jurisprudência do TCU.
Diante do exposto, conclui-se que a documentação apresentada a título de prestação de contas pelo convenente ao MinC, ainda antes da instauração da TCE, não traz elementos que tenham o condão de modificar o encaminhamento que fora dado por esta Unidade Técnica quando da instrução de citação (peça 4) ou na instrução de mérito (peça 19) , tampouco enseja o recálculo do débito apurado anteriormente e imputado aos responsáveis.
Vale frisar que o motivo pelo qual a entidade convenente e seu responsável foram citados pelo TCU nestes autos refere-se a “ausência de documentos necessários ao julgamento da boa e regular aplicação dos recursos exigidos para a prestação de contas quanto aos recursos repassados à Associação Cultural São Saruê, por força do Convênio 749329/2010 (...) celebrado com a União” (peça 4, p. 4, destaques inseridos) . 
Como se pode ver, o motivo da citação adequa-se perfeitamente ao que fora apontado na análise da prestação de contas do convênio feito pelo MinC e na fase interna da TCE, motivo pelo qual não se mostra necessária a realização de novas citações, devendo-se manter o encaminhamento sugerido na instrução à peça 19.
CONCLUSÃO 
Em obediência ao despacho do relator à peça 23, a presente instrução teve por objetivo analisar a documentação que havia sido apresentada ao MinC pela entidade convenente do Convênio 749329/2010 a título de prestação de contas desse ajuste. 
Assim, a análise empreendida no Exame Técnico desta instrução concluiu que a documentação foi apresentada de forma incompleta pela entidade convenente, o que prejudica, por si só, possível avaliação da regularidade da aplicação dos recursos. 
Em que pese isso, os documentos, ainda que incompletos, foram analisados por esta Unidade Técnica, momento em que foram identificados problemas graves, a exemplo de pagamentos realizados sem amparo contratual e em valores muito acima do previsto.
Assim, conclui-se pela desnecessidade de realização de nova citação nos presentes autos, haja vista que não há motivos para o recálculo do valor do débito imputado na instrução preliminar (peça 4) e na instrução à peça (19) e, ainda, considerando que a documentação apresentada não enseja a modificação do motivo pelo qual os responsáveis foram citados por este Tribunal. 
PROPOSTA DE ENCAMINHAMENTO
Diante do exposto, submetemos os autos à consideração superior, propondo ao Tribunal:
1.9. manter a proposta de encaminhamento sugerida na instrução de mérito à peça 19 destes autos, haja vista que a análise dos documentos objeto da diligência determinada pelo relator em despacho (peça 23) não acarretam mudanças na irregularidade apontada e na quantificação do débito apurado na instrução que propôs a citação dos responsáveis (peça 4) e, consequentemente, na instrução de mérito já acostada aos autos (peça 19) .
2.	 A instrução de peça 19 propôs:
EXAME TÉCNICO
Este exame tem como fundamento as normas de auditoria do TCU, a legislação e a jurisprudência aplicadas ao caso, os documentos constantes dos autos, o histórico já apresentado, os pontos relativos às providências adotadas e, eventualmente, a adotar, por parte dos jurisdicionados e demais envolvidos no processo.
Nos ditames do art. 8º, da Lei 8.443/1992, combinado com art. 197 do Regimento Interno do TCU e art. 2º da Instrução Normativa - TCU 71/2012, existem três pilares básicos para que a TCE possa existir e atingir seus objetivos, a saber: apurar os fatos, identificar os responsáveis e quantificar o dano, com vistas ao ressarcimento ao erário.
Quanto ao primeiro pilar, resta demonstrado no histórico retro que os fatos foram apurados e consubstanciados nos diversos relatórios e documentos acostados aos presentes autos. Ressalta-se que as comunicações ao convenente feitas pelo MinC para apresentar os documentos necessários à verificação das contas não foram atendidas. Apesar de o Relatório de Execução concluir pelo cumprimento do objeto (item 9) , não há evidência da realização do projeto, pois não constam fotos, material impresso, notas fiscais e comprovantes de pagamentos. Soma-se a isso o fato de que em sua única manifestação, o responsável se limitou a afirmar que houvera cumprido o plano de trabalho aprovado no convênio (item 8) , não constando nos autos a efetiva comprovação da execução do referido projeto. Converge para esse entendimento os demais pareceres, despachos e relatórios analisados, os quais apontam para o débito dos valores repassados na conta específica do convênio.
No tocante à identificação de responsáveis, também resta claro que o presidente da instituição favorecida com o repasse de verbas públicas deva ser responsabilizado, em solidariedade com a instituição, diante da não comprovação da boa e regular aplicação dos recursos por ela geridos.
É pertinente ressaltar que a responsabilização de agentes já foi objeto de Incidente de Uniformização de Jurisprudência suscitado pelo Ministério Público junto ao TCU nos autos do TC-Processo 006.310/2006-0, em que o Plenário desta Casa decidiu, por meio do Acórdão 2763/2011-TCU-Plenário: “ na hipótese em que a pessoa jurídica de direito privado e seus administradores derem causa a dano ao erário na execução de avença celebrada com o poder público federal com vistas à realização de uma finalidade pública, incide sobre ambos a responsabilidade solidária pelo dano”.
O terceiro e último pilar diz respeito à quantificação do dano, configurando-se em um dos fundamentos mais importantes da TCE, pois determina o quantum a ser restituído aos cofres públicos e a partir de que momento será aplicada a correção monetária e eventuais juros a serem imputados pelo Tribunal.
Na primeira instrução feita no presente processo (peça 4) , entendeu-se que o débito deveria ser de R$ 687.500,00, com a seguinte justificativa: “os repasses totalizaram o valor de R$550.000,00 e a contrapartida proporcional ao valor do repasse (25%) , dado que só foi efetuada à primeira parcela, é de R$ 137.500,00, totalizando o débito no valor de R$ 687.500,00.” (Peça 4, p. 21) 
Com efeito, a jurisprudência do TCU é firme no sentido de imputar ao convenente o débito decorrente de contrapartida não aplicada na consecução do objeto de convênio, no valor correspondente ao percentual da contrapartida pactuada em relação ao volume total dos recursos aplicados, mantendo-se a relação originalmente estabelecida no convênio, nos termos dos arestos colacionados nos Acórdãos 1.403/2008 e 1.467/2010, ambos do Plenário.
Todavia, é necessária frisar que, no caso em tela, não há a aplicação parcial de recursos. Em verdade o quantum a ser restituído aos cofres públicos é tão somente o valor total repassado pela União, aplicando-se débito integral referente aos recursos repassados, independe dos valores da contrapartida. Caso contrário, o valor original no débito seria superior ao valor repassado pela União, gerando enriquecimento ilícito da Administração Pública federal. Desse modo, quantifica-se o débito no valor de R$550.000,00
Ademais, a jurisprudência do TCU é no sentido de que:
A não aplicação da contrapartida implica devolução da parcela dos recursos federais que acabaram por substituir, indevidamente, os recursos do convenente, a fim de se manter a proporcionalidade de aportes estabelecida no convênio. O montante devido deve ser obtido da incidência de percentual - extraído da relação original entre a contrapartida do convenente e os recursos repassados pelo concedente - sobre o valor dos recursos corretamente aplicados. (Acórdão 1622/2017-TCU-Segunda Câmara. Relator: Augusto Nardes) 
Assim, não tendo havido aplicação de quaisquer dos valores transferidos pela união, haja vista a incidência de débito integral, conclui-se que não houve a aplicação de recursos federais em substituição a recursos da convenente, e não há que se falar em incidência de débito sobre a contrapartida do convenente.
Superado esse fato, registra-se que, diante de todo o exposto, foi promovida a citação do Sr. Messias Ricardo Moreira, CPF XXX.090.971-XX, mediante o Ofício 0078/2016-TCU/SecexEducação, de 22/2/2016, peça 11, e da Associação Cultural São Saruê, mediante o Ofício 0035/2016-TCU/SecexEducação, de 22/2/2016, peça 10, com os respectivos Avisos de Recebimento às peças 12 e 13.
Registra-se ainda que, após esgotados os prazos de manifestação dos responsáveis citados, em 08/06/2016, à peça 14, o SA emitiu nota no sentido de que após frustradas tentativas de contato foi promovida a citação por edital do senhor Messias Ricardo Moreira e da Associação Cultural São Saruê, a qual foi publicada no Diário Oficial da União de 21/06/2016 (peça17) .
Transcorrido o prazo regimental fixado e mantendo-se inertes os aludidos responsáveis, impõem-se que sejam considerados revéis, dando-se prosseguimento ao processo, de acordo com o art. 12, § 3º, da Lei 8.443/1992. 
Considerando que os documentos trazidos aos autos não foram suficientes para demonstrar o efetivo destino dado aos recursos federais recebidos mediante o Convênio 749329/2010 (PRONAC 10-6616) , a responsabilização da Associação Cultural São Saruê e do Sr. Messias Ricardo Moreira, na condição de presidente da entidade, está em consonância com o entendimento firmado pelo TCU mediante a Súmula 286/2014, que diz que "a pessoa jurídica de direito privado destinatária de transferências voluntárias de recursos federais feitas com vistas à consecução de uma finalidade pública responde solidariamente com seus administradores pelos danos causados ao erário na aplicação desses recursos”.  
Caracterizada a ausência de documentos necessários para comprovar a boa e regular aplicação dos recursos federais transferidos mediante o Convênio 749329/2010, celebrado entre União, por intermédio do Ministério da Cultura, e a Associação Cultural São Saruê, no valor histórico de R$ 550.000,00, e definida a responsabilidade da supracitada convenente e do Sr. Messias Ricardo Moreira, na condição de presidente da entidade beneficiada, propõe-se que se impute débito integral atualizado monetariamente aos responsáveis arrolados, nos termos do art. 202, § 1º c/c art. 210 do RI/TCU, bem como julgue irregulares as contas dos proponentes em epígrafe, com fundamento nos arts. 1º, inciso I, 16, inciso III, alínea “a” da Lei 8.443/1992 c/c os arts. 19 e 23, inciso III, da mesma Lei, e com arts. 1º, inciso I, 209, inciso I, 210 e 214, inciso III, do Regimento Interno.
CONCLUSÃO 
Diante da revelia da Associação Cultural São Saruê e do Sr. Messias Ricardo Moreira e inexistindo nos autos elementos que permitam concluir pela ocorrência de boa-fé ou outros excludentes de culpabilidade em suas condutas, propõe-se que suas contas sejam julgadas irregulares e que os responsáveis sejam condenados em débito, bem como lhes seja aplicada a multa prevista no art. 57 da Lei 8.443/1992.  
PROPOSTA DE ENCAMINHAMENTO
Diante do exposto, submetem-se os autos à consideração superior, propondo:
	a) considerar revéis a Associação Cultural São Saruê (CNPJ: 06.322.676/0001-88) e o Sr. Messias Ricardo Moreira (CPF: 183.090.971-1) , nos termos do art. 12, § 3º, da Lei 8.443/1992.
	b) com fundamento nos arts. 1º, inciso I, 16, inciso III, alínea “b” da Lei 8.443/1992 c/c os arts. 19 e 23, inciso III, da mesma Lei, e com arts. 1º, inciso I, 209, inciso II, 210 e 214, inciso III, do Regimento Interno, que sejam julgadas irregulares as contas do Sr. Messias Ricardo Moreira (CPF 183.090.971-1) , condenando-o em solidariedade com a Associação Cultural São Saruê (CNPJ: 06.322.676/0001-88)  ao pagamento das quantias a seguir com a fixação do prazo de quinze dias, a contar das notificações, para que comprovem, perante o Tribunal (art. 214, inciso III, alínea “a”, do Regimento Interno) , o recolhimento da dívida aos cofres do Fundo Nacional da Cultura, atualizada monetariamente e acrescida dos juros de mora, calculados a partir das datas discriminadas, até a data do recolhimento, na forma prevista na legislação em vigor, em decorrência da  omissão no dever de prestar contas e da não comprovação da boa e regular aplicação dos recursos federais transferidos mediante o convênio 749329/2010 (PRONAC 10-6616) , celebrado entre União, por intermédio do Ministério da Cultura, e a Associação Cultural São Saruê.    
Valor e data da ocorrência:
	VALOR ORIGINAL (R$) 
	DATA DA OCORRÊNCIA

	550.000,00
	07/10/2010

Valor atualizado até 27/03/2017: R$ 846.340,00	 (peça 18) 
	c) aplicar à Associação Cultural São Saruê (CNPJ: 06.322.676/0001-88) ; e, ao Sr. Messias Ricardo Moreira (CPF: 183.090.971-1) , na condição de presidente dessa associação, individualmente, a multa prevista no art. 57 da Lei 8.443/1992 c/c o art. 267 do Regimento Interno, com a fixação do prazo de quinze dias, a contar das notificações, para comprovarem, perante o Tribunal (art. 214, inciso III, alínea “a”, do Regimento Interno) , o recolhimento das dívidas aos cofres do Fundo Nacional da Cultura, atualizadas monetariamente desde a data do acórdão que vier a ser proferido até a do efetivo recolhimento, se forem pagas após o vencimento, na forma da legislação em vigor;  
	d) autorizar, desde logo, nos termos do art. 26 da Lei 8.443/1992 c/c o art. 217 do Regimento Interno, caso seja interesse dos responsáveis, o parcelamento das dívidas; e
	e) autorizar, desde logo, nos termos do art. 28, inciso II, da Lei 8.443/1992, a cobrança judicial das dívidas caso não atendidas as notificações;
3.	O MPTCU (peça 31) anuiu com a proposta da unidade técnica nos seguintes termos:
À vista dos elementos constantes dos autos, manifestamo-nos, em essência, de acordo com a proposta da Secex Educação (peças 19 e 28) , porém, reiterando os acréscimos que propusemos, em caráter alternativo, em nosso parecer anterior (peça 22) , os quais transcrevemos para fins elucidativos:
a) devem ter contas julgadas irregulares não somente o Sr. Messias Ricardo Moreira, como também a Associação Cultural São Saruê (peça 19, p. 5, subitem 33-b) ;
b) o fundamento legal para a condenação dos responsáveis deve ser o artigo 16, inciso III, alínea “c”, da Lei 8.443/1992 (peça 19, p. 5, subitem 33-b) ;
c) a multa a ser aplicada aos responsáveis, sugerida no subitem 33-c (peça 19, p. 5) , deverá ser recolhida aos cofres do Tesouro Nacional.  
Adicionalmente, sugerimos que sejam remetidas cópias do acórdão que vier a ser proferido, bem como do relatório e voto que o fundamentarem, ao Procurador-Chefe da Procuradoria da República no Distrito Federal, nos termos do art. 16, § 3º, da Lei 8.443/1992, para as providências que entender cabíveis.
	É o relatório.

não há

Procurador Marinus Eduardo De Vries Marsico.

TOMADA DE CONTAS ESPECIAL. CONVÊNIO. AUSÊNCIA DE DOCUMENTOS PARA COMPROVAR A BOA E REGULAR APLICAÇÃO DOS RECURSOS. CITAÇÃO. REVELIA. CONTAS IRREGULARES. DÉBITO. MULTA.

TOMADA DE CONTAS ESPECIAL (TCE)

Secretaria de Controle Externo da Educação, da Cultura e do Desporto (SecexEduc).

Trata-se de tomada de contas especial instaurada pelo Ministério da Cultura, contra a Associação Cultural São Saruê e seu ex-presidente, Messias Ricardo Moreira, em razão da ausência de documentos necessários para comprovar a boa e regular aplicação dos recursos repassados por força do Convênio 749329/2010, que teve por objeto a realização do Projeto “Brasília outros 50 anos nas cidades”.
	O ajuste teve vigência entre 29/9/2010 e 6/01/2011 e foram repassados ao convenente R$ 550.000,00, em 7/10/2010. Os recursos referentes à 2ª parcela não foram transferidos, tendo em vista não apresentação do relatório de execução físico-financeira.
	O relatório do tomador de contas concluiu que houve dano ao Erário correspondente à integralidade dos recursos transferidos, tendo em vista a não apresentação da documentação complementar à prestação de contas, solicitada reiteradamente aos responsáveis.
	Os ofícios de citação foram devolvidos ao Tribunal tendo em vista a não localização dos destinatários. Após pesquisas de endereço e tentativas de contato por telefone (peça 14) , foram efetuadas citações por edital. Os responsáveis não se manifestaram quanto às irregularidades verificadas, nem recolheram o débito.
	A unidade técnica propôs o julgamento pela irregularidade das contas, a condenação em débito e aplicação da multa prevista no art. 57 da Lei 8.443/1992.
	O MPTCU se manifestou de acordo com a proposta da unidade técnica, com sugestões de ajustes no encaminhamento.
	Por não ter atendido à citação, considero caracterizada a revelia da associação e de seu ex-presidente, o que autoriza o prosseguimento do feito, consoante o disposto no art. 12, § 3º, da Lei n. 8.443/92.
	Vale ressaltar que o Tribunal, em auditoria realizada com o intuito de verificar a conformidade de convênios celebrados pelo Ministério da Cultura para apoiar projetos culturais (TC Processo 026.176/2011-4) , verificou que a Associação Cultural São Saruê e outras instituições eram desprovidam “de existência material (são entidades de fachada) , qualificação técnica, capacidade operacional e interesses recíprocos”.
	Mediante o Acórdão 1959/2015-TCU-Primeira Câmara, os responsáveis neste processo tiveram as contas julgadas irregulares e foram condenados em débito, em razão da omissão no dever de prestar contas de outro convênio que também teve por objeto a realização do Projeto “Brasília outros 50 anos”.
	Nos presentes autos, a Associação Cultural São Saruê e seu ex-presidente não trouxeram elementos capazes de suprimir as irregularidades. Não apresentaram documentos imprescindíveis à prestação de contas e comprovação da regular aplicação dos recursos, bem como não demonstraram boa-fé ou outros excludentes de culpabilidade.
	Por esse motivo, adoto os pareceres emitidos no processo como razões de decidir e julgo irregulares as contas da Associação Cultural São Saruê e de seu ex-presidente, Messias Ricardo Moreira, com base no art. 16, inciso III, "c", da Lei nº 8.443/92, e os condeno ao pagamento do débito apurado, cujo valor atualizado em 13/02/2019 é R$ 900.405,00. Aplico-lhes, ainda, a multa individual prevista no art. 57 da Lei nº 8.443/92.
	Ante o exposto, e voto no sentido de que seja aprovado o Acórdão que ora submeto à deliberação deste Colegiado.
TCU, Sala das Sessões Ministro Luciano Brandão Alves de Souza, em 12 de março de 2019.
WALTON ALENCAR RODRIGUES 
Relator